【裁判字號】    89,上訴,3433
【裁判日期】    890818
【裁判案由】    偽造文書等
【裁判全文】
臺灣高等法院刑事判決                          八十九年度上訴字第三四三三號
    上  訴  人
    即  自訴人  乙○○
    被      告  甲○○
                丙○○
    右  一  人
    選任辯護人  高進發  律師
右上訴人因被告偽造文書等案件，不服臺灣臺北地方法院八十九年度自字第二四五號
中華民國八十九年八月十八日第一審判決，提起上訴，本院判決如左：
    主  文
上訴駁回。
    理  由
一、自訴意旨略以：自訴人乙○○與被告甲○○原為臺北市○○○路○段四八巷八號
    一樓房屋之共有人，應有部分各為二分之一，原由自訴人與被告甲○○共同將前
    開房屋分為二部分，出租予案外人王雪及金山圖書文具有限公司（下簡稱金山公
    司），然該租約於民國八十八年八月三十一日到期時，被告甲○○與其秘書，即
    被告丙○○竟基於共同犯意之聯絡，於不詳之時間地點，先由丙○○偽刻自訴人
    乙○○之印章，再分別於八十八年六月二十日、八月二十三日偽簽自訴人乙○○
    之署名，並將偽刻之印文蓋章於租賃契約上，與王雪、金山公司張夢麟締結租約
    ，足以生損害於自訴人乙○○，並以之為詐術，使不知情之王雪、金山公司給付
    租金予被告甲○○，而認被告甲○○、丙○○涉犯刑法第二百十六條、二百十條
    行使偽造私文書罪、第三百三十九條第一項詐欺取財罪云云。
二、按犯罪事實應依證據認定之，無證據不得推定其犯罪事實，刑事訴訟法第一百五
    十四條定有明文。又所謂認定犯罪事實之證據，係指足以認定被告確有犯罪行為
    之積極證據而言，如未發現相當證據，或證據不足以證明，自不能以推測或擬制
    之方法，以為裁判基礎，最高法院四十年台上字第八十六號著有判例可稽。又最
    高法院八十八年台上字第九五四號判決亦認「認定犯罪事實所憑之證據，雖不以
    直接證據為限，間接證據亦包括在內，然而無論直接證據或間接證據，其為訴訟
    上之證明，須於通常一般人均不致有所懷疑，而得確信為真實之程度者，始得據
    為有罪之認定，倘其證明尚未到達此一程度，而有合理之懷疑存在時，即難遽採
    為不利被告之認定」。
三、本件自訴人乙○○認被告甲○○、丙○○涉犯共同行使偽造私文書、詐欺取財罪
    ，無非係以伊提出之八十八年六月二十日及八月二十三日兩份租約，其上簽名蓋
    章均非其所為之為主要論據。惟訊據被告甲○○、丙○○均堅決否認有何行使偽
    造私文書及詐欺取財之犯行，被告甲○○辯稱：八十八年之租約上「甲○○」及
    「乙○○」之姓名，均為伊秘書丙○○所書，丙○○有找自訴人乙○○蓋章，簽
    訂租約時伊不在國內，無何行使偽造私文書或詐欺取財之犯行等語；被告丙○○
    則辯稱：伊多次辦理續訂租約時，都是先幫甲○○及乙○○填寫租約之內容，及
    出租人、承租人姓名，再拿去給彼等蓋章，其中乙○○已使用過六種不同款式之
    印章，足徵乙○○並非固定使用某種印文；自訴人提起本件自訴，目的在拖延甲○○對其聲請拍賣之程序，且伊在辦妥八十八年八月二十三日與金山公司之租約
    後，即遵照甲○○出國前之指示，以甲○○之名義寄出存證信函予自訴人，將自
    訴人依租約應得之租金，用以抵銷自訴人積欠甲○○之債務，伊實無偽刻印章之
    必要等語。
四、經查：
  (一)被告丙○○雖不否認右系爭租約上「甲○○」、「乙○○」之姓名為其所簽，然
    查依被告甲○○提出卷附之八十三年八月十九日、八十四年九月十四日之租約「
    乙○○」簽名部分，經本院與系爭八十八年六月二十日及八月二十三日兩份租約
    中「乙○○」簽名部分比對結果，其筆跡之筆劃、運勢、神韻均屬同一，顯見同
    為被告丙○○所為。足見被告丙○○一直有代被告甲○○、自訴人乙○○續訂租
    約之習慣。又徵之上開各租約及卷附之八十年九月六日、八十一年十月十日租約
    上自訴人之印章，均各不相同，顯示自訴人訂約使用之印章甚多，實難以證明系
    爭租約上之自訴人印章為偽刻，自訴人又迄不能提出被告有偽刻印章之證據，空
    言指系爭租約印文非其所為，已難採信。
  (二)被告甲○○於八十八年五月二十九日出境，迄同年八月三十日始入境，有其出入
    境資料在卷可佐，是被告甲○○辯稱其於系爭租約簽訂時，人在國外，系爭租約
    為丙○○所簽乙節，應係實在，又證人即承租人金山公司負責人張夢麟到庭結證
    稱：「（簽訂租約時）自訴人也不在場，在當時簽約時，．．．徐的秘書說要拿
    給張蓋章，後來張有拿給我，已蓋好章，是誰蓋乙○○的章，我不知道」等語（
    見原審卷第七十一頁）；證人即另承租人王雪結證稱：「徐的會計小姐到我的租
    處，問我合約到了，要不要租，整個契約都是梁小姐寫的，由我蓋章，當時徐與
    張的章都蓋好了，租金都是以支票支付，交給梁小姐，對於如何提示，如何分，
    我不清楚。有無列入扣繳金額，我不清楚。每次簽租都是丙○○小姐到我那邊簽
    約，徐及張都沒有來。」等語（見原審卷第七十四頁）。由上可知，系爭房屋簽
    約每有假手被告丙○○之情事，衡情其應已得自訴人之授權才是，參酌系爭合約
    為八十八年六、八月所簽，茍為偽造，自訴人豈有經過半年之長時間，於八十九
    年三月始為自訴之理？是被告辯稱自訴人為本件自訴目的在拖延甲○○對其聲請
    拍賣之程序，非不可採信。
  (三)又自訴人乙○○坦認被告甲○○幫伊代償積欠國泰人壽新臺幣（下同）七百零六
    萬元，伊另積欠被告甲○○之五十萬元，以前均由租金中扣除，到八十八年十月
    份尚積欠被告甲○○二十五萬六千三百元，承租人已經租很久，租賃條件其無意
    見等情（見原審卷第二十五頁、本院八十九年十月十六日訊問筆錄），並有和解
筆錄在卷。且被告於訂約後並即函告自訴人已續訂租約，並表示要債權債務相抵
    ，有八十八年八月二十六日致自訴人之存證信函在卷，可見自訴人確有積欠被告
    甲○○金錢，被告表示抵銷而代收租金，於法並無不合，自無任何不法所有之意
    圖。
五、此外，本院復查無其他積極證據足資證明被告甲○○、丙○○有何自訴人所指訴
    之行使偽造私文書及詐欺取財犯行，原審因不能證明被告甲○○、丙○○犯罪，
    揆諸前開說明，而為被告二人無罪判決之諭知，核無不合，自訴人上訴猶執陳詞
    指摘原判決不當，非有理由，應予駁回。
據上論斷，應依刑事訴訟法第三百六十八條，判決如主文。
本案經檢察官柯麗鈴到庭執行職務。
中      華      民      國    八十九    年      十一    月    二十二    日
                              臺灣高等法院刑事第五庭
                                  審判長法  官  楊  貴  雄
                                        法  官  李  英  勇
                                        法  官  林  立  華
右正本證明與原本無異。
如不服本判決應於收受送達後十日內向本院提出上訴書狀，其未敘述上訴之理由者並
得於提起上訴後十日內向本院補提理由書（均須按他造當事人之人數附繕本）。
                                        書記官  何  瓊  芳
中      華      民      國    八十九    年      十一    月    二十七    日


司法院資訊處製作；財團法人民間司法改革基金會備份。
